【裁判字號】    94,上易,672
【裁判日期】    950830
【裁判案由】    拆屋還地
【裁判全文】
臺灣高等法院民事判決                 94年度上易字第672號
上  訴  人  丙○○
訴訟代理人  邱清銜律師
複代理人    朱富賢律師
被上訴人    甲○○
上列當事人間拆屋還地事件，上訴人對於中華民國94年6月30日
臺灣新竹地方法院93年度訴字第743號第一審判決提起上訴，經
本院於95年8月16日言詞辯論終結，判決如下：
    主  文
原判決除確定部分外廢棄。
上廢棄部分，被上訴人在第一審之訴及假執行之聲請均駁回。
第一（除確定部分外）、二審訴訟費用由被上訴人負擔。
    事實及理由
一、被上訴人起訴主張：坐落新竹縣新埔鎮○○段1516地號土地
    （下稱系爭1516地號土地）為兩造及訴外人乙○○共有，被
    上訴人應有部分四分之一，惟上訴人未經全體共有人同意，
    竟占用系爭土地如附圖所示F部分面積120平方公尺土地（下
    稱系爭土地）建築房屋（即原門牌號碼新竹縣新埔鎮下寮里
    6鄰下枋寮21號，現改為新竹縣新埔鎮○○路 ○段157號，下
    稱系爭建物），經屢次催告拆除，均置之不理。又上訴人占
    用系爭土地，獲有相當於租金之不當得利，致被上訴人就系
    爭土地之四分之一之權利範圍，受有損害，上訴人應按總額
    年息百分之十計算，返還相當於五年租金新台幣（下同）59
    ,040 元之不當得利（基地約160平方公尺，公告現值每平方
    公尺2,952元，以總額年息百分之十計算，計算式：160平方
    公尺×2,952元×10﹪×5年×持分1/4＝59,04 0元）等情。
    爰依民法第七百六十七條、第八百二十一條、不當得利及侵
    權行為之規定，求為判決：(一)上訴人應將系爭土地上之系爭
    建物拆除，將土地返還予全體共有人。(二)上訴人應給付被上
    訴人59,040元，及自93年12月26日起至拆屋還地之日止，按
    年給付11,808元。（原審判命上訴人應將系爭建物拆除，將
    土地返還予全體共有人，並應給付上訴人2,928元，及自 93
    年12月26日起至返還土地日止，按月給付被上訴人49元，並
    駁回被上訴人其餘之請求，上訴人就其敗訴部分聲明不服，
    被上訴人則未聲明不服，已告確定。）並答辯聲明：上訴駁
    回。
二、上訴人則以：系爭1516地號土地及同段第 1515、1515之1、
    1517地號土地於土地重劃前，為坐落新埔鎮○○段下枋寮小
    段第46、47（分割出47一2）、第58（分割出58一2）地號土
    地，為上訴人之父林清榮申請承領耕地而取得，林清榮於59
    年間贈與部分土地予被上訴人之養父林清源，嗣後由被上訴
    人繼承而取得持分。系爭建物於林清榮生前即已建築完成，
    上訴人自非無權占有。又上開四筆土地於林清榮、林清源尚
    生存時，即訂有分管協議，二房並依協議在上開四筆土地上
    均蓋有房屋，足見系爭建物坐落之基地，即是林清源依分管
    協議而取得土地利用之權源。上訴人於多年前，曾請訴外人
    吳竹水代書委由訴外人葉步鑑，就上開四筆土地測量，以確
    定各自分管之位置，故上訴人實非無權占有等語，資為抗辯
    。並上訴聲明：(一)原判決不利於上訴人之部分廢棄。(二)上廢
    棄之部分，被上訴人在第一審之訴駁回。
三、被上訴人主張系爭1516地號土地為兩造與上訴人及訴外人乙
    ○○共有，被上訴人應有部分四分之一，上訴人於系爭土地
    上興建系爭建物之事實，業據被上訴人提出土地登記簿謄本
    附卷可稽，並經原法院履勘現場，囑託新竹縣竹北地政事務
    所測量屬實，有勘驗筆錄及土地複丈成果圖在原審卷內可稽
    ，且為上訴人所不爭執，自堪信為真實。被上訴人又主張系
    爭建物興建時，未經系爭土地全體共有人同意，為無權占用
    系爭土地云云，惟為上訴人所否認，並以上述情詞置辯。經
    查：
  (一)系爭1516地號土地及同段所第1515、1515之1、1517 地號等
    土地，於75年3月6日土地重劃前為坐落新埔鎮○○段下枋寮
    小段第46、47（分割出47一2）、第58（分割出58一2）地號
    土地，均係因實施耕者有其田條例，經上訴人之父林清榮申
    請承領耕地而取得，此有新竹縣新埔鎮私有耕地放領清冊、
    土地登記簿謄本可稽。
  (二)系爭建物係坐落於上述重劃前之47地號土地上，此有系爭建
    物申請建築卷內，上訴人之父林清榮為系爭建物編定門牌、
    接水電而申請新竹縣新埔鎮公所發給建築物及其基地位於未
    實施建築管理地區證明所檢附之建築物配置圖（建築物位置
    套繪於地籍圖上）及土地所有權狀可稽。而47地號土地於42
    年間因實施耕者有其田條例，由上訴人之父林清榮及訴外人
    謝雲祥各承領二分之一，再於62年1月6日因分割由林清榮取
    得47地號土地所有權全部，林清榮於69年 4月12日贈與持分
    二分之一予被上訴人及訴外人乙○○（各取得四分之一），
    亦有新竹縣新埔鎮私有耕地放領清冊、土地登記簿謄本可稽
    。
  (三)林清榮是於68年秋天，以上訴人提供之資金動工興建系爭建
    物，於70年中完工，此觀之證人即兩造之堂兄丁○○證稱：
    「系爭建物我知道是68年秋天動工的，……我大舅（上訴人
    的父親）在路邊跟我母親說房子要蓋，並且說是我兒子拿錢
    回來要蓋房子，並且指說房子要蓋在那裡，我在旁邊有聽到
    。當時地基很低，低馬路很多，所以填土就填了一段時間。
    ……房子蓋了大概有一年半左右。」等語（見本院卷第 103
    頁）及新竹縣新埔鎮公所是於70年 8月18日發給新埔建字第
    9010號「申請證明事項」（見本院卷第53頁）即明，足證林
    清榮興建系爭建物之始，系爭土地之所有權全部均為林清榮
    所有，自不生須經共有人同意始得建築之問題。雖林清榮於
    系爭建物建築期間，將47地號土地持分四分之一贈與被上訴
    人，應屬附有負擔之贈與，並無礙其占用系爭土地興建系爭
    建物之正當權利。
  (四)況觀之系爭建物申請建築卷內之建築物配置圖（建築物位置
    套繪於地籍圖上）及土地所有權狀所示，系爭建物僅占47地
    號土地面積約七分之一（47地號土地面積 772平方公尺，系
    爭土地面積 120平方公尺），及證人即被上訴人之弟、上訴
    人之堂弟乙○○於原審證稱：「對於上訴人在土地上蓋房子
    ，我是沒有意見。」（見原審卷第20頁）於本審證稱：「蓋
    房子的事我哥哥甲○○有無反對，我不知道，我有聽我媽媽
    講大伯這件事她沒有意見。」等語（見本院卷第 105頁），
    足證被上訴人在受贈47地號土地持分四分之一時已明知其上
    有系爭建物建築之事實，被上訴人既接受林清榮附負擔之贈
    與，堪認其受贈當時並未為反對之意思表示，則被上訴人自
    不得於二十餘年後再主張系爭建物未經全體共有人同意無權
    占用系爭土地。
四、綜上所述，系爭建物占用系爭土地非無正當權源，從而被上
    訴人依民法第七百六十七條、第八百二十一條、不當得利及
    侵權行為之規定，請求上訴人將系爭建物拆除，將系爭土地
    返還予全體共有人；上訴人應給付被上訴人2,928 元，及自
    93年12月26日起至返還土地日止，按月給付被上訴人49元，
    為無理由，不應准許。其假執行之聲請亦失所附麗，應併予
    駁回。原審就此部分為被上訴人勝訴之判決，並為假執行之
    宣告，自有未洽。上訴意旨指摘原判決此部分不當，求予廢
    棄改判，為有理由。自應由本院予以廢棄改判，如主文第二
    項所示。
五、據上論結，本件上訴為有理由，爰判決如主文。
中    華    民    國    95    年    8     月    30    日
                    民事第十二庭
                        審判長法  官  張宗權
                              法  官  陳忠行
                              法  官  蕭艿菁
正本係照原本作成。
不得上訴。
中    華    民    國    95    年    8     月    30    日
                              書記官  王秀雲


司法院資訊處製作；財團法人民間司法改革基金會備份。
